【裁判字號】    98,訴,1752
【裁判日期】    990927
【裁判案由】    確認債權不存在
【裁判全文】
臺灣臺北地方法院民事判決              98年度訴字第1752號
原      告  趙偉業
訴訟代理人  林啟瑩律師
被      告  王銀梅
訴訟代理人  謝宜伶律師
上列當事人間請求確認債權不存在事件，本院於民國99年9月7日
言詞辯論終結，判決如下：
    主  文
原告之訴駁回。
訴訟費用由原告負擔。
    事實及理由
壹、程序事項
    查本件原告起訴時訴之聲明為「請求確認被告對原告之新臺
    幣（下同）壹佰伍拾萬元債權不存在」，嗣於民國（下同）
    99年6月4日具狀將訴之聲明變更為「請求確認被告對原告如
    鈞院96年度促字第44263號民事裁定所示，分別於82年7月20
    日、84年1月22日及87年3月21日，均伍拾萬元之借款債權不
    存在」（見本院卷(二)第7頁），再於99年9月7日言詞辯論時
    當庭將訴之聲明變更為「請求確認被告對原告分別於82年7
    月20日、84年1月22日及87年3月21日各伍拾萬元之借款債權
    不存在」（見本院卷(二)第42頁），核原告本件訴訟標的並無
    變更，僅為訴之聲明之更正，故無訴之變更之問題，先予敘
    明。
貳、實體事項
一、原告起訴主張：
  (一)伊分別於82年7月20日、84年1月22日及87年3月21日向訴外
    人即被告之被繼承人龍立中各借款50萬元（下稱系爭3筆借
    款），然伊自84年11月起已陸續清償系爭筆借款。詎龍立中
    仍於96年11月間聲請本院對伊核發支付命令，經本院於96年
    12月7日以96年度促字第44263號支付命令（下稱系爭支付命
    令）命伊向龍立中清償150萬元，及自96年6月1日起至清償
    日止，按年息百分之五計算之利息，並賠償督促程序費用1,
    000元。惟伊既已清償系爭3筆借款，對此即有確認以保權益
    之必要，又龍立中已於97年2月23日死亡，被告為龍立中之
    唯一繼承人，依法繼承龍立中之權利義務，爰提起本件訴訟
    ，請求確認被告對伊之系爭150萬元借款債權不存在。
  (二)對被告答辯則以：伊與原配偶即訴外人程珞玲於96年9月27
    日離婚後，即已遷離系爭支付命令之送達地址即臺北市○○
    ○路○段162之1號2樓之5之房屋（下稱系爭房屋），且程珞
    玲於96年10月1日曾依修正前戶籍法第47條第4項之規定，以
    伊全戶一人已遷出但未於法定30日期間申請遷出登記為由，
    向臺北市中山區戶政事務所提出申請，經臺北市中山區戶政
    事務所於97年3月12日逕將伊住所地變更於該戶政事務所，
    足證伊最遲於96年10月1日已自系爭房屋遷出，自難謂系爭
    支付命令曾合法送達而生與確定判決同一之效力。退步言，
    縱認系爭支付命令仍生與確定判決同一之效力，伊既於84年
    起即陸續匯款予龍立中，則龍立中自係無法律上原因而受有
    利益，伊應得依民法第179條追加請求被告返還，並依此請
    求權與系爭支付命令之債權主張互為抵銷，是系爭消費借貸
    法律關係並不存在。又龍立中明知其對伊之借款已全數受償
    ，卻向本院聲請核發系爭支付命令，伊應得依民法第184條
    第1項前段及後段之規定認有與其請求同額債權之損害賠償
    請求權，經伊以此等請求權與系爭支付命令之債權互為抵銷
    後，系爭消費借貸法律關係亦不存在。此外，伊與龍定中僅
    存有系爭3筆共150萬元之借款債權債務，雙方並未於88年3
    月11日成立另筆100萬元之借款。其中，就該筆100萬元借款
    部分，雖被告辯稱該100萬元並無借據，惟嗣後尋獲由伊所
    簽發之面額100萬元、發票日為89年1月12日之支票乙紙（下
    稱系爭支票），遂向本院聲請假扣押裁定云云，惟法院係於
    96年10月3日裁定准為假扣押，而系爭支付命令之聲請日為
    96年11月30日，自無被告辯稱無法於聲請支付命令時一併提
    出之理，是被告以龍立中曾聲請假扣押為由，主張於88年3
    月11日另借款100萬元予伊，自不足採。況自龍立中與伊分
    別於臺灣銀行仁愛分行及臺灣銀行公館分行之帳戶明細資料
    觀之，龍立中固曾於88年3月11日上午9時46分於臺灣銀行仁
    愛分行提領100萬元，伊亦於同日上午10時15分存入100萬元
    ，然取款單及存款單之筆跡顯有差異，被告辯稱取款單及存
    款單均係由其填寫云云，即非屬實。退步言，縱伊確曾於88
    年3月11日向龍立中借款100萬元，然伊與龍立中二人既均於
    臺灣銀行設有帳戶，大可逕由龍立中轉帳予伊，尚無提領後
    再存入另一分行之必要，且自臺灣銀行仁愛分行提領鉅款、
    點鈔，再搭車至臺灣銀行公館分行填寫取款單、排隊、由行
    員點鈔後將上開款項存入伊帳戶，顯非半小時內所能完成，
    是伊與龍立中之間應僅存系爭3筆共150萬元之借款債權債務
    ，惟該等150萬元之借款並未如被告所稱係以每月1分計息，
    故應以法定利率計算之，是系爭150萬元借款經依法定利率
    計息後，於伊償還共1,988,000元時，系爭三筆借款之債權
    即已消滅。而伊既陸續以轉帳、無摺存款或簽發支票等方式
    償還2,352,503元，已逾上開應償還金額，龍立中對伊之系
    爭3筆借款債權業因伊全數清償而消滅等語置辯。
  (三)並聲明：請求確認被告對原告分別於82年7月20日、84年1月
    22日及87年3月21日各伍拾萬元之借款債權不存在。
二、被告答辯以：
  (一)原告於82年7月20日、84年1月22日及87年3月21日向龍立中
    各借款50萬元，並各交付借據1張（共3張，下稱系爭借據）
    與龍立中，且與龍立中口頭約定月息1分，雖雙方未於借據
    中載明約定利息，惟消費借貸契約並非要式契約，而約定利
    息亦非借據之必要記載事項，故原告與龍立中縱僅就借款部
    分書立借據，尚不可據此推論雙方無借款利息之約定。又原
    告曾另向龍立中借款100萬元，約定月息1分，並簽發系爭支
    票，乃伊與龍立中及原告一起至臺灣銀行仁愛分行自龍立中
    設於臺灣銀行仁愛分行之帳戶取款100萬元後，再存入原告
    設於臺灣銀行公館分行之帳戶，且當日係由伊填寫取款單及
    存款單，系爭支票正本迄今仍為伊所持有。衡諸系爭支票帳
    號000000000與原告主張用以清償借款之支票帳號相符，顯
    見系爭支票確為原告交付龍立中用以擔保100萬元借款之用
    。況龍立中曾於96年10月3日以系爭支票向本院聲請假扣押
    裁定，經本院以96年度裁全字第12207號裁定「龍立中以新
    臺幣84萬元為原告供擔保後，得對原告之財產在新臺幣250
    萬元之範圍內為假扣押」，亦證原告直至96年間尚欠龍立中
    本金250萬元迄未清償，其主張向龍立中所借款項均已還清
    云云，洵不足採。嗣原告雖陸續匯款至龍立中之存款帳戶，
    惟自其匯款金額平均每月約2萬多元觀之，應係為清償上開
    向龍立中借款250萬元之利息，且推算其利率，約為月息1分
    ，顯見原告與龍立中確曾約定借款按月息1分計算，與一般
    民間借款利息相當，是其匯款金額僅足以清償部分借款利息
    ，尚不及於本金部分。原告主張未約定利息，殊違常情，不
    足採信。縱原告於84年11月至96年5月期間匯款予龍立中之
    款項總額達2,352,503元，亦僅足清償上開250萬元借款之利
    息，並未發生清償借款本金之效力，經伊按約定月息1分計
    算抵充後，計算至原告最後一次匯款日期即96年5月11日止
    ，原告尚欠利息742,858元，本金2,467,333元，合計餘欠本
    息為3,210,191元。原告主張借款已全數清償而無債權債務
    關係存在，顯不足採。
  (二)又龍立中於96年間就上開借款中之150萬元聲請本院核發系
    爭支付命令，且於96年12月18日合法送達原告。雖原告主張
    其於63年11月23日與程珞玲結婚後曾設籍於系爭房屋，然自
    信義房屋於96年7月間就系爭房屋委託銷售之回報管制表及
    證人趙森德即原告之子當庭提出之不動產租賃契約書，應足
    證其於96年8月初即已遷離該址云云。惟系爭房屋至98年8月
    28日始出售予訴外人胡榮錦，而依被告於98年12月3日庭呈
    之掛號郵件送達回執及同日查詢之臺北市建築師公會網站資
    料所示，原告不但於96年10月間仍住在系爭房屋，其於臺北
    市建築師公會登記之事務所地址亦為系爭房屋之址，顯見原
    告於96年12月間之住所仍設於該處，是系爭支付命令已合法
    送達，並因原告未於法定期間聲明異議而告確定。原告縱獲
    本件判決勝訴，亦無從推翻系爭支付命令之效力。
  (三)此外，原告於84年11月至96年5月期間歷次匯款金額均係清
    償利息，並未及於本金，縱原告與龍立中無利息之約定，惟
    依民法第180條第3款，原告既自認曾向龍立中借款，並主張
    龍立中係於其經濟狀況不佳時借款抒困，考量雙方同事情誼
    ，其在手頭比較寬裕之時即會主動清償額外款項以為補貼，
    惟不代表雙方間有利息之約定等語，原告自應知悉其就額外
    清償之部分無給付義務，其自不得對伊主張不當得利返還請
    求權；又原告向龍立中借款後，並未依約按月息1分計付利
    息，龍立中既依法聲請系爭支付命令確定在案，即足證原告
    對龍立中之借款仍然存在，況若原告向龍立中之借款債權已
    因清償而消滅，自應向龍立中取回借據，惟衡諸龍立中仍持
    有借據等借款憑證，應足認其尚未清償完畢。原告既未就伊
    有何侵權行為詳加舉證，對伊即無侵權行為損害賠償請求權
    可茲主張。
  (四)並聲明：原告之訴駁回。
三、兩造不爭執之事項：
  (一)原告分別於82年7月20日、84年1月22日及87年3月21日向龍
    立中各借款50萬元，並出具系爭借據予龍立中。
  (二)原告自84年11月22日起至96年5月11日間，曾多次以匯款或
    現金存款之方式將如附表一所示之款項存入龍立中設於臺灣
    銀行公館分行帳號000000000000號帳戶內。
  (三)龍立中於96年11月間以系爭借據為證據，主張原告向其借款
    150萬元未償還，向聲請本院對原告核發支付命令，經本院
    核發系爭支付命令，命原告向龍立中清償150萬元，及自96
    年6月1日起至清償日止，按年息百分之五計算之利息，並賠
    償督促程序費用1,000元。
  (四)本院依原告當時之戶籍住址「臺北市○○○路○段162之1號2
    樓之5」送達系爭支付命令，郵務人員於96年12月18日將系
    爭支付命令寄存於臺北市政府警察局中山分局長安派出所（
    下稱長安派出所）以為送達。
  (五)原告於63年11月23日與訴外人程珞玲結婚，婚後曾同住並設
    籍於系爭房屋，嗣原告與程珞玲於96年9月27日離婚，程珞
    玲於同年10月1日以所有權人身分向臺北市中山區戶政事務
    所申請將原告之戶籍遷出系爭房屋，該所於97年3月12日依
    戶籍法第47條第4項規定，將原告之戶籍址逕為變更至該所
    地址。
  (六)龍立中於97年2月23日死亡，被告為其唯一繼承人。
    並有系爭借據3張、匯款回條（匯款申請書）、無存摺存入
    憑條（存入憑條）、系爭支付命令、本院送達證書、臺北市
    中山區戶政事務所函、龍立中戶籍謄本、財政部臺北市國稅
    局函及龍立中遺產稅申報書、繼承系統表等在卷可稽（見本
    院98年度審訴字第4499號，下稱審訴卷，第17至19頁、第27
    至82頁、第14頁、第16頁、第106頁、第5頁、第114至116頁
    ），堪信為真實。
四、原告主張其向龍立中借款共150萬元，惟業已清償，原告對
    伊已無系爭3筆借款債權，且系爭支付命令未經合法送達，
    伊仍有提起本件確認訴訟之利益，被告則否認之，並以前揭
    情詞置辯。是本件所應審究者，厥為：(一)系爭支付命令是否
    已確定？(二)倘系爭支付命令已確定，原告提起本件訴訟，是
    否為該支付命令既判力效力所及？原告對龍立中是否有不當
    得利返還請求權存在？若然，該債權於何時發生？原告對龍
    立中是否有侵權行為損害賠償請求權存在？若然，該債權於
    何時發生？(三)倘系爭支付命令尚未確定，原告提起本件訴訟
    有無確認之利益？(四)原告請求確認被告對其系爭3筆借款借
    款不存在，有無理由？（原告先後共向龍立中借款多少錢？
    有無約定利息？原告是否已清償借款本金？系爭3筆借款是
    否已因清償而不存在？）茲析述如次：
    (一)按依一定之事實，足認以久住之意思，住於一定之區域者
      ，即為設定其住所於該地，為民法第20條所明定，是我國
      民法關於住所之設定，兼採主觀主義及客觀主義之精神，
      必須主觀上有久住一定區域之意思，客觀上有住於一定區
      域之事實，該一定之區域始為住所，故住所並不以登記為
      要件。又戶籍法為戶籍登記之行政管理規定，戶籍地址乃
      係依戶籍法所為登記之事項，戶籍地址並非為認定住所之
      唯一標準（最高法院93年台抗字第393號判決意旨參照）
      。又民事訴訟法第138條所規定之寄存送達，限於不能依
      同法第136條及第137條規定行送達者，始得為之，設其送
      達之處所，雖原為應受送達人之住居所、事務所或營業所
      而實際上已變更者，該原住居所、事務所或營業所，即非
      應為送達之處所，自不得於該原處所為寄存送達（最高法
      院64年台抗字第481號判例意旨參照）。
    (二)本院所核發之系爭支付命令係於96年12月18日，寄存於原
      告當時戶籍所在地之警察機關長安派出所之事實，為兩造
      所不爭執，並有本院送達證書在卷可稽（見本院審訴卷第
      16頁）。然查，原告與其原配偶即訴外人程珞玲於96年9
      月27日離婚，程珞玲於96年10月1日即已依修正前戶籍法
      第47條第4項之規定，以原告全戶一人遷出但未於法定30
      日期間申請遷出登記為由，向臺北市中山區戶政事務所提
      出申請書，申請將原告之戶籍遷出該戶籍地，經臺北市中
      山區戶政事務所於97年3月12日逕將原告住所地變更於該
      戶政事務所，此有臺北市中山區戶政事務所97年3月12日
      北市中戶一字第09730242700號函、99年2月23日北市中戶
      資字第09930133800號函及檢附之住址變更戶籍登記申請
      書、遷出未報逕遷戶政事務所申請書、建物所有權狀、原
      告戶籍謄本（戶籍地址逕遷至臺北市中山區戶政事務所）
      等在卷可稽（見本院審訴卷第106頁、本院卷(一)第271至27
      6頁），且證人即原告之子趙森德於本院98年12月3日言詞
      辯論時，已證述原告於96年7月間即與其搬至臺北縣三峽
      鎮居住，原告與其母親程珞玲於96年9月離婚，程珞玲有
      請長安東路大樓管理員不要代收原告之信件等語明確（見
      本院審訴卷第132頁背面）。是堪認原告在程珞玲於96年
      10月1日向臺北市中山區戶政事務所申請將原告之戶籍遷
      出前，即未實際居住於臺北市○○○路○段162之1號2樓之
      5無誤。從而，參照前揭判決意旨，自難認系爭支付命令
      已合法送達予原告。
    (三)又發支付命令後，3個月內不能送達於債務人者，其命令
      失其效力，為民事訴訟法第515條所明文規定。系爭支付
      命令既未經合法送達予債務人（即原告），且迄今已逾3
      個月，其命令失其效力，自非屬已確定之支付命令，當然
      不發生與確定判決同一效力。而按確認之訴，非原告有即
      受確認判決之法律上利益者，不得提起。所謂即受確認判
      決之法律上利益，係指法律關係之存否不明確，原告主觀
      上認其在法律上之地位有不安之狀態存在，且此種不安之
      狀態，能以確認判決將之除去者而言（最高法院52年台上
      字第1240號判例意旨參照）。本件原告認其對龍立中所欠
      之借款已因清償而不存在，被告則執有系爭支付命令及其
      確定證明，是系爭3筆借款是否存在，就原告而言，即屬
      其在法律上之地位有不安之狀態存在，且此種不安之狀態
      ，能以確認判決將之除去，故認原告本件確認之訴，有法
      律上之確認利益。
    (四)按金錢借貸契約，固屬要物契約，應由貸與人就交付金錢
      之事實負舉證之責，但若貸與人提出之借用證內，經載明
      借款額，當日親收足訖無訛者，要應解為貸與人就要物性
      之具備，已盡舉證責任（最高法院69年台上字第3546號判
      例要旨參照）。又請求履行債務之訴，原告就其所主張債
      權發生原因之事實，固有舉證之責任，若被告自認此項事
      實而主張該債權已因清償而消滅，則清償之事實，應由被
      告負舉證之責任（最高法院28年上字第1920號判決意旨參
      照）。本件原告既自承其於系爭借據所載日期，各向龍立
      中借款50萬元，被告自無庸再就系爭3筆借款已交付之事
      實為證明，惟被告主張龍立中與原告就系爭3筆借款約定
      利息按月息1分計算，為原告所否認，即應由被告負舉證
      責任；又原告既主張其嗣後已清償系爭3筆借款，被告則
      否認之，原告自應就清償之事實負舉證之責任。再按消費
      借貸之借用人主張借款業已清償，而貸與人主張借用人此
      項清償之款項，係屬另筆債務，並非系爭借款者，依舉證
      責任分配之原則，應由貸與人就另筆債務之存在負舉證責
      任（最高法院73年度台上字第2383號判決要旨參照）。本
      件被告主張原告所匯至龍立中前揭臺灣銀行仁愛分行帳戶
      之款項係給付利息，原告於88年3月11日另向龍立中借款
      100萬元，原告則否認之，被告就此筆100萬元借款自應負
      舉證責任。
    (五)經查，原告自84年11月22日起至96年5月11日間，曾多次
      以匯款、現金存款或轉帳之方式將如附表一所示之款項存
      入龍立中前揭臺灣銀行公館分行帳戶，有原告所提出之匯
      款回條（匯款申請書）、無存摺存入憑條（存入憑條）及
      本院向臺灣銀行仁愛分行帳戶調取之龍立中前揭帳戶交易
      明細在卷可稽（見本院審訴卷第27至82頁、本院卷(一)第18
      至32頁），復為被告所不爭執，堪認屬實。又原告曾交付
      如附表二所示金額之支票（發票人帳號000000000號、中
      國信託商業銀行公館分行帳戶）與龍立中，並由龍立中委
      託臺灣銀行公館分行在附表二所示日期提示兌現，亦有前
      揭臺灣銀行公館分行所提供之龍立中帳戶交易明細及臺灣
      銀行公館分行99年4月16日公館營字第0990001259號函所
      檢送之交易明細說明（見本院卷(一)第315至317頁）在卷可
      查，被告復未加爭執，堪認原告亦曾交付該些支票款與龍
      立中無誤。
    (六)原告雖主張其向龍立中借得系爭3筆借款並未約定利息云
      云，惟查原告所提出之前揭匯款回條（匯款申請書），其
      中有部份匯款回條記載「還借款本金部分」、「還部分借
      款壹拾萬元正」、「還部分借款」、「償還部份（債）借
      款」等文字（雖被告否認其真正，惟衡諸常情，原告於匯
      款當時應尚未預見將有本件訴訟，其於匯款單上之註記應
      屬其當時認知之事實無誤），倘原告與龍立中就系爭3筆
      借款未約定利息，原告於匯款與龍立中時即無特別加註前
      開文字之必要，且龍立中與原告既非至親，當無借款與原
      告而不收取利息之可能，原告所稱顯悖於常情而不足採。
      又依附表一、二所示，原告幾乎是按月付款與龍立中，而
      其中以單次付（匯）款2萬元為最多次，且有持續按月為
      相同給付之情形（89年9月至同年12月、91年5月至93年2
      月、4月、10月、94年3月、6月、96年4月、5月），且自
      94年7月至95年11月、96年1月、2月按月付款2萬3000元與
      龍立中，而除部分匯款回條有前揭記載（詳附表一）外，
      餘均無類似之記載，依此原告於匯款單註記之習慣，可認
      原告匯（存）款至龍立中前揭臺灣銀行公館分行帳戶之款
      項或以支票給付之款項，除部分係清償借款本金外，餘均
      是給付利息無誤。
    (七)被告主張原告除向龍立中借得系爭3筆借款外，另於88年3
      月11日向龍立中借款100萬元，原告雖否認之，惟依本院
      向臺灣銀行仁愛分行調取龍立中設立於該行帳號00000000
      0000號之帳戶交易資料及取款憑條（見本院卷(一)第185頁
      背面、第290頁），龍立中所有之該帳戶於88年3月11日確
      實曾取款100萬元，而依臺灣銀行公館分行所提供原告在
      該行帳號000000000000號帳戶之交易資料及存入憑條（見
      本院卷(一)第97頁、第288頁）顯示，原告之該帳戶於88年3
      月11日亦存入100萬元，堪認被告所稱非虛。雖原告復以
      龍立中該帳戶之取款時間與其帳戶之存款時間僅相差約30
      分鐘，依取款、存款手續及交通時間，不可能於30分鐘內
      完成，且取款條與存款條上之筆跡不同，認被告之主張不
      可採云云。惟依臺北市之交通極為方便，臺灣銀行仁愛分
      行（址設臺北市○○區○○路2段99號）與臺灣銀行公館
      分行（址設臺北市中正區○○○路○段120號）之距離非遠
      ，取款、存款之手續復非繁雜，點鈔亦利用機器進行，僅
      需數秒鐘至1、2分鐘，是龍立中與原告所為前揭取款、存
      款手續要非不能於30分鐘內完成，原告所稱尚難採信。至
      被告所稱當日取款條及存款條均為其所寫一節，雖與卷附
      之前揭取款憑條及存入憑條筆跡不符，然衡諸常情，倘非
      被告真有與龍立中一起經手此次借款手續，被告當無從知
      悉其細節，況原告所交付與龍立中之系爭支票之帳戶與附
      表二原告交付與龍立中之支票為同一帳戶，系爭支票並指
      名受款人龍立中，倘原告未另向龍立中借款100萬元，原
      告又為何原因再交付系爭支票與龍立中？足認被告所稱該
      次取款條及存款條均為其所寫，應係其記憶有誤。從而，
      堪認原告除向龍立中借得系爭3筆借款外，確另向龍立中
      借款100萬元（前後共借得250萬元）。
    (八)雖原告主張其已以附表一、二所交付與龍立中之款項清償
      系爭3筆借款云云，然此為被告所否認，且依前所述，原
      告給付與龍立中之款項中，除部分係清償借款本金外，餘
      應屬利息之給付，再依原告有按月給付固定金額之情形，
      且以單次付（匯）款最多次之2萬元計算（另原告於93年5
      月至9月間並無匯款紀錄，於93年4月20日匯款12萬元至龍
      立中前揭臺灣銀行仁愛分行帳戶，恰為93年5月至9月，共
      6個月每月2萬元之總和），原告給付龍立中1年的款項高
      達24萬元，而其按月給付龍立中2萬元之時間長達5年，倘
      原告所交付與龍立中之款項係在清償系爭3筆借款本金，
      依原告於所提出之所謂還款清單（見本院卷(二)第13頁），
      其曾以偉業「建築師事務所」將現金存入龍立中前揭臺灣
      銀行公館分行帳戶，原告之智識程度應屬甚高，豈可能於
      清償借款後，仍不向龍立中取回系爭借據、支票，復從未
      函催龍立中返還系爭借據或支票，足見原告應僅清償部分
      借款本金，而尚未全數清償其對龍立中之借款。
    (九)被告主張龍立中與原告約定借款利息為月息1分，雖原告
      否認之，惟依前所述，原告給付與龍立中之款項有按月固
      定2萬元之情形，且長達5年，而原告給付龍立中1年之款
      項為24萬元，以被告所主張利息以月息1分計算，利息1年
      24萬元之本金為200萬元，此顯較原告原向龍立中所借250
      萬元為低，而前揭原告提出附卷之匯款回條（匯款申請書
      ）中有加註清償部分借款本金之金額經加總後，亦在50萬
      元左右（指原告於89年9月21日開始每月給付2萬元之前；
      而原告於93年4月20日匯款12萬元，應為6個月各2萬元之
      總和，已說明如前，應非清償借款本金），綜合此等情形
      ，當足以推算原告於開始按月給付龍立中每月2萬元時，
      應尚積欠龍立中200萬元，利息則按月息1分計算，每月利
      息為2萬元，是堪認被告所稱龍立中與原告約定借款利息
      為月息1分，應屬實在。
    (十)綜上所述，原告向龍立中所借之款項並非僅系爭3筆借款
      ，且原告給付龍立中如附表一、二所示之款項並非如其所
      述，均在清償借款本金，其按月給付龍立中之款項應僅在
      給付利息，依原告1年按月給付龍立中2萬元推算，原告應
      尚積欠龍立中200萬元，而原告迄本院言詞辯論終結前，
      仍未舉證證明其除給付龍立中如附表一、二所示之款項外
      ，尚給付龍立中其他款項以清償系爭3筆借款本金，從而
      ，其主張已清償系爭3筆借款與龍立中，即屬不能證明。
五、綜上所述，原告既未能證明其已清償系爭3筆借款，其請求
    確認被告對之無系爭3筆借款（各50萬元）債權即屬無據，
    其訴屬無理由，應予駁回。
六、本件事證已臻明確，兩造其餘之攻防方法，經審酌，認與判
    決結果無影響，無庸逐一論述，併此敘明。
七、據上論結，本件原告之訴為無理由，依民事訴訟法第78條，
    判決如主文。
中    華    民    國    99    年     9    月    27    日
                  民事第六庭    法  官  林春鈴
以上正本係照原本作成。
如對本判決上訴，須於判決送達後20日內向本院提出上訴狀。如
委任律師提起上訴者，應一併繳納上訴審裁判費。
中    華    民    國    99    年     9    月    27    日
                                書記官  潘惠敏
附表1：趙偉業以匯款、存款或轉帳方式存款至龍立中設於臺灣
       銀行公館分行帳號000000000000號帳戶之明細
┌───┬─────┬─────┬─────────┬───────────┐
│ 編號 │  日期    │  方式    │金額（新臺幣：元）│  備註（單據加註內容）│
├───┼─────┼─────┼─────────┼───────────┤
│  1   │84/11/22  │  匯款    │100,000           │還借款本金部分        │
├───┼─────┼─────┼─────────┼───────────┤
│  2   │85/5/18   │  匯款    │100,000           │還借款本金部分        │
├───┼─────┼─────┼─────────┼───────────┤
│  3   │86/6/11   │  匯款    │100,000           │                      │
├───┼─────┼─────┼─────────┼───────────┤
│  4   │86/12/20  │  匯款    │100,000           │還部分借款壹拾萬元正  │
├───┼─────┼─────┼─────────┼───────────┤
│  5   │87/3/11   │  匯款    │100,000           │還部分借款            │
├───┼─────┼─────┼─────────┼───────────┤
│  6   │88/1/25   │  匯款    │30,000            │                      │
├───┼─────┼─────┼─────────┼───────────┤
│  7   │88/5/20   │  匯款    │100,000           │                      │
├───┼─────┼─────┼─────────┼───────────┤
│  8   │88/10/28  │  匯款    │50,000            │還部分借款            │
├───┼─────┼─────┼─────────┼───────────┤
│  9   │89/2/2    │  匯款    │45,000            │                      │
├───┼─────┼─────┼─────────┼───────────┤
│  10  │89/3/23   │  匯款    │100,000           │                      │
├───┼─────┼─────┼─────────┼───────────┤
│  11  │89/9/21   │  匯款    │20,000            │                      │
├───┼─────┼─────┼─────────┼───────────┤
│  12  │89/10/25  │  匯款    │20,000            │                      │
├───┼─────┼─────┼─────────┼───────────┤
│  13  │89/11/22  │  匯款    │20,000            │清還部分（債）借款    │
├───┼─────┼─────┼─────────┼───────────┤
│  14  │89/12/21  │  匯款    │20,000            │                      │
├───┼─────┼─────┼─────────┼───────────┤
│  15  │90/1/16   │  匯款    │28,000            │                      │
├───┼─────┼─────┼─────────┼───────────┤
│  16  │90/2/21   │  現金    │20,000            │                      │
├───┼─────┼─────┼─────────┼───────────┤
│  17  │90/3/26   │  匯款    │20,000            │償還借款（部分）      │
├───┼─────┼─────┼─────────┼───────────┤
│  18  │90/5/4    │  匯款    │20,000            │                      │
├───┼─────┼─────┼─────────┼───────────┤
│  19  │90/6/14   │  現金    │20,000            │                      │
├───┼─────┼─────┼─────────┼───────────┤
│  20  │90/12/4   │  現金    │8,000             │                      │
├───┼─────┼─────┼─────────┼───────────┤
│  21  │91/1/2    │  現金    │5,000             │                      │
├───┼─────┼─────┼─────────┼───────────┤
│  22  │91/1/11   │  現金    │5,000             │                      │
├───┼─────┼─────┼─────────┼───────────┤
│  23  │91/1/22   │  現金    │5,000             │                      │
├───┼─────┼─────┼─────────┼───────────┤
│  24  │91/1/31   │  現金    │20,000            │                      │
├───┼─────┼─────┼─────────┼───────────┤
│  25  │91/3/5    │  匯款    │20,000            │還部分借款            │
├───┼─────┼─────┼─────────┼───────────┤
│  26  │91/4/8    │  現金    │15,000            │                      │
├───┼─────┼─────┼─────────┼───────────┤
│  27  │91/5/16   │  現金    │20,000            │                      │
├───┼─────┼─────┼─────────┼───────────┤
│  28  │91/6/6    │  現金    │20,000            │                      │
├───┼─────┼─────┼─────────┼───────────┤
│  29  │91/7/8    │  現金    │20,000            │                      │
├───┼─────┼─────┼─────────┼───────────┤
│  30  │91/8/6    │  轉帳    │20,000            │                      │
├───┼─────┼─────┼─────────┼───────────┤
│  31  │92/2/7    │  現金    │20,000            │                      │
├───┼─────┼─────┼─────────┼───────────┤
│  32  │92/12/10  │  匯款    │20,000            │還部分款項            │
├───┼─────┼─────┼─────────┼───────────┤
│  33  │93/4/9    │  匯款    │20,000            │                      │
├───┼─────┼─────┼─────────┼───────────┤
│  34  │93/4/20   │  匯款    │120,000           │還部分借款            │
├───┼─────┼─────┼─────────┼───────────┤
│  35  │93/10/18  │  匯款    │20,000            │                      │
├───┼─────┼─────┼─────────┼───────────┤
│  36  │94/2/4    │  匯款    │30,000            │                      │
├───┼─────┼─────┼─────────┼───────────┤
│  37  │94/6/1    │  匯款    │21,000            │寄還部分借款          │
├───┼─────┼─────┼─────────┼───────────┤
│  38  │94/6/17   │  匯款    │20,000            │還部分款項            │
├───┼─────┼─────┼─────────┼───────────┤
│  39  │94/7/14   │  匯款    │23,000            │還部分款項            │
├───┼─────┼─────┼─────────┼───────────┤
│  40  │94/8/8    │  匯款    │23,000            │                      │
├───┼─────┼─────┼─────────┼───────────┤
│  41  │94/9/6    │  匯款    │23,000            │                      │
├───┼─────┼─────┼─────────┼───────────┤
│  42  │94/10/6   │  匯款    │23,000            │                      │
├───┼─────┼─────┼─────────┼───────────┤
│  43  │94/11/7   │  匯款    │23,000            │                      │
├───┼─────┼─────┼─────────┼───────────┤
│  44  │94/12/6   │  匯款    │23,000            │送錢                  │
├───┼─────┼─────┼─────────┼───────────┤
│  45  │95/1/9    │  匯款    │23,000            │還部分款項            │
├───┼─────┼─────┼─────────┼───────────┤
│  46  │95/2/6    │  匯款    │23,000            │還部分借款            │
├───┼─────┼─────┼─────────┼───────────┤
│  47  │95/3/6    │  匯款    │23,000            │                      │
├───┼─────┼─────┼─────────┼───────────┤
│  48  │94/4/6    │  匯款    │23,000            │                      │
├───┼─────┼─────┼─────────┼───────────┤
│  49  │95/5/5    │  匯款    │23,000            │                      │
├───┼─────┼─────┼─────────┼───────────┤
│  50  │95/6/6    │  匯款    │23,000            │                      │
├───┼─────┼─────┼─────────┼───────────┤
│  51  │95/7/6    │  匯款    │23,000            │                      │
├───┼─────┼─────┼─────────┼───────────┤
│  52  │95/8/7    │  匯款    │23,000            │                      │
├───┼─────┼─────┼─────────┼───────────┤
│  53  │95/9/6    │  匯款    │23,000            │                      │
├───┼─────┼─────┼─────────┼───────────┤
│  54  │95/10/5   │  匯款    │23,000            │                      │
├───┼─────┼─────┼─────────┼───────────┤
│  55  │95/11/6   │  匯款    │23,000            │                      │
├───┼─────┼─────┼─────────┼───────────┤
│  56  │95/12/6   │  匯款    │21,500            │                      │
├───┼─────┼─────┼─────────┼───────────┤
│  57  │96/1/8    │  匯款    │23,000            │還部分借款            │
├───┼─────┼─────┼─────────┼───────────┤
│  58  │96/2/7    │  匯款    │23,000            │                      │
├───┼─────┼─────┼─────────┼───────────┤
│  59  │96/3/8    │  匯款    │22,000            │還部分借款            │
├───┼─────┼─────┼─────────┼───────────┤
│  60  │96/4/9    │  匯款    │20,000            │                      │
├───┼─────┼─────┼─────────┼───────────┤
│  61  │96/5/11   │  匯款    │20,000            │                      │
└───┴─────┴─────┴─────────┴───────────┘
附表二：由龍立中帳戶兌現發票人為趙偉業之支票明細
┌───┬─────┬─────┬─────────┐
│ 編號 │  日期    │  方式    │金額（新臺幣：元）│
├───┼─────┼─────┼─────────┤
│  1   │92/3/12   │  次交    │20,000            │
├───┼─────┼─────┼─────────┤
│  2   │92/4/17   │  次交    │20,000            │
├───┼─────┼─────┼─────────┤
│  3   │92/5/6    │  次交    │20,000            │
├───┼─────┼─────┼─────────┤
│  4   │92/6/10   │  次交    │20,000            │
├───┼─────┼─────┼─────────┤
│  5   │92/7/9    │  次交    │20,000            │
├───┼─────┼─────┼─────────┤
│  6   │92/8/7    │  次交    │20,000            │
├───┼─────┼─────┼─────────┤
│  7   │92/9/10   │  次交    │20,000            │
├───┼─────┼─────┼─────────┤
│  8   │92/10/7   │  次交    │20,000            │
├───┼─────┼─────┼─────────┤
│  9   │92/11/10  │  次交    │20,000            │
├───┼─────┼─────┼─────────┤
│ 10   │93/1/14   │  次交    │20,000            │
├───┼─────┼─────┼─────────┤
│ 11   │93/2/11   │  次交    │20,000            │
├───┼─────┼─────┼─────────┤
│ 12   │93/3/9    │  次交    │30,000            │
├───┼─────┼─────┼─────────┤
│ 13   │93/12/6   │  次交    │20,000            │
├───┼─────┼─────┼─────────┤
│ 14   │94/1/10   │  次交    │30,000            │
├───┼─────┼─────┼─────────┤
│ 15   │94/1/13   │  次交    │30,000            │
├───┼─────┼─────┼─────────┤
│ 16   │94/3/8    │  次交    │20,000            │
└───┴─────┴─────┴─────────┘

司法院資訊處製作；財團法人民間司法改革基金會備份。
